臺灣高雄地方法院刑事判決　　　　　　　　　　　　　九十一年度訴字第五七八號
　　公　訴　人　臺灣高雄地方法院檢察署檢察官
　　被　　　告　甲○○
右列被告因違反稅捐稽徵法等案件，經檢察官提起公訴（九十年度偵字第八八一七號
），本院判決如左：
    主    文
甲○○偽造私文書，足以生損害於他人，處有期徒刑參月，如易科罰金，以參佰元折
算壹日；又公司負責人，為納稅義務人以詐術逃漏稅捐，處有期徒刑肆月，如易科罰
金，以參佰元折算壹日。應執行有期徒刑陸月，如易科罰金，以參佰元折算壹日。緩
刑貳年。
    事    實
一、甲○○係納稅義務人高雄縣茄萣鄉○○路二七六號「鈦勇實業有限公司（下稱鈦
    勇公司）之負責人，亦為商業會計法所稱之商業負責人，負有據實製作薪資所得
    扣繳暨免扣繳憑單（下稱薪資所得扣繳憑單）及登載營利事業所得稅結算申報書
    之義務，為從事業務之人。甲○○明知乙○○於民國八十八年間未曾在該公司任
    職及支薪，竟在不詳地點委由不知情之人偽造「乙○○」之印章一枚，並在鈦勇
    公司八十八年度六月至八月份之薪工資表上虛偽填載乙○○支領薪資共計新臺幣
    （下同）四萬九千三百零二元，並在該薪工資表上接續偽造「乙○○」之印文四
    枚，及在其業務上應製作之八十八年度薪資所得扣繳憑單及營利事業所得稅結算
    申報書上登載乙○○於八十八年度曾支領上開薪資之不實事項，復持前開薪資所
    得扣繳憑單及營利事業所得稅結算申報書向財政部台灣省南區國稅局岡山稽徵所
    行使，申報鈦勇公司八十八年度營利事業所得稅，藉此詐術之方法逃漏營利事業
    所得稅，足以生損害於乙○○及該管稅捐稽徵機關核稅及處理賦稅事務之正確性
    。
二、案經乙○○訴由臺灣高雄地方法院檢察署檢察官偵查起訴。
    理    由
一、訊據被告甲○○對於右揭事實供承不諱，核與被害人乙○○於本院審理時之指訴
    情節相符，復有財政部台灣省南區國稅局屏東縣分局九十年二月十六日南區國稅
    屏縣徵字第九０００三二四一號函、財政部台灣省南區國稅局岡山稽徵所九十年
    二月九日南區國稅岡山審字第九０００三二八一號函、財政部台灣省南區國稅局
    各類所得扣繳暨免扣繳憑單及鈦勇公司薪工資表影本各一紙在卷可稽，堪認被告
    之自白核與事實相符，自得採為論罪之依據。本件事證已臻明確，被告右開犯行
    洵堪認定。
二、查工資表係領取薪資之證明，須經受僱人蓋章具領，故具有按冊金額如數領訖之
    用意，應屬私文書，最高法院六十九年度台上字第六九六號判例可資參照。次查
    被告為商業負責人及從事業務之人，而營利事業填報扣繳憑單，乃附隨其業務而
    製作，係屬業務上所掌之文書（最高法院七十年九月二十一日七十年度第九次刑
    事庭會議決議同此見解），且扣繳憑單係扣繳義務人將給付總額及扣繳稅額彙報
    供稽徵機關查核之用，係屬商業會計法第十五條第一款、第十六條第一款所定之
    會計憑證，故扣繳憑單及結算申報書均係附隨被告所經營之上開公司之業務而作
    成之文書。被告既明知被害人乙○○於八十八年間未曾在鈦勇公司任職及支薪，
    竟偽造被害人「乙○○」之印章，並在鈦勇公司八十八年度六月至八月份之薪工
    資表上虛偽填載被害人乙○○支領薪資共計四萬九千三百零二元，並在該薪工資
    表上接續偽造被害人「乙○○」之印文四枚，及在其業務上應製作之八十八年度
    薪資所得扣繳憑單及營利事業所得稅結算申報書上登載被害人乙○○於八十八年
    度曾支領上開薪資之不實事項，復持前開薪資所得扣繳憑單及營利事業所得稅結
    算申報書向財政部台灣省南區國稅局岡山稽徵所行使，申報鈦勇公司八十八年度
    營利事業所得稅，藉此詐術之方法逃漏營利事業所得稅，足以生損害於被害人乙
    ○○及該管稅捐稽徵機關核稅及處理賦稅事務之正確性，並為納稅義務人鈦勇公
    司逃漏稅捐，核其所為，係犯稅捐稽徵法第四十七條第一款、第四十一條詐術逃
    漏稅捐罪（納稅義務人係鈦勇公司，係該公司犯稅捐稽徵法第四十一條之罪，而
    被告係該公司之負責人，應依同法第四十七條第一款規定，課以前開第四十一條
    罪責）、商業會計法第七十一條第一款之明知不實事項填製會計憑證罪、刑法第
    二百十六條、第二百十五條之行使業務上登載不實文書罪及同法第二百十條之偽
    造私文書罪。公訴人就被告所犯稅捐稽徵法第四十七條第一款、第四十一條詐術
    逃漏稅捐罪部分，逕認被告應依稅捐稽徵法第四十一條規定處罰，尚有未洽。又
    被告明知不實事項填製扣繳憑單之會計憑證行為，因商業會計法第七十一條第一
    款之填製不實會計憑證罪，係刑法第二百十六條、第二百十五條之行使業務上文
    書登載不實罪之特別規定，依特別法優於普通法之法律競合關係，即應擇一適用
    商業會計法第七十一條第一款之規定論處。另上開偽造之薪工資表僅係鈦勇公司
    內部留存之文件，其向台灣省南區國稅局岡山稽徵所提出申報鈦勇公司營利事業
    所得稅時，並毋庸提出該薪工資表，是公訴人認被告有「行使」偽造薪工資表之
    行為，容有誤會。復被告於同一薪工資表上接續蓋用被害人乙○○之印文四枚，
    然因被害法益僅有一個，袛成立一偽造私文書罪。再被告偽造印章及印文，為偽
    造私文書之預備及部分行為，及被告明知不實事項而仍登載於其業務上製作之結
    算申報書並據以申報稅捐持之行使，其登載不實之行為係行使行為之前階段行為
    ，應為行使行為所吸收，均不另論罪。被告利用不知情之人偽造被害人乙○○之
    印章，係為間接正犯。被告所犯上開明知不實事項填製會計憑證罪與行使業務上
    登載不實文書罪及偽造私文書罪三罪間，有方法結果之牽連關係，為牽連犯，依
    刑法第五十五條後段之規定，應從較重之偽造私文書罪處斷。至公訴人認被告所
    犯上開行使業務上登載不實文書罪及偽造私文書罪二罪間，為想像競合犯之關係
    ，亦有未洽。又稅捐稽徵法第四十七條第一款之規定，係將納稅義務人之公司之
    責任，基於刑事政策之考慮，於其應處徒刑範圍內，轉嫁於公司之負責人，故此
    情形而受罰之公司負責人，乃屬於「代罰」之性質，其並非逃漏稅捐之納稅義務
    人。而刑法第五十五條後段所謂之牽連犯，必須二個以上之行為有方法與結果之
    關係，始足構成，亦即必須以犯一罪之方法行為犯他罪，或以犯一罪之結果行為
    犯他罪，方得成立牽連關係，公司負責人既非逃漏稅捐之納稅義務人，其僅係代
    罰而已，公司以不正當方法逃漏稅捐，縱由該公司負責人或其他有權代表公司之
    自然人代表公司為之，究非屬於公司負責人本身之犯罪行為，自與該公司負責人
    之其他犯罪行為間，無方法結果之牽連關係可言（最高法院八十五年度台上字第
    六０六五號判決亦同此見解），是被告所犯上開詐術逃漏稅捐罪及偽造私文書罪
    ，犯意各別，行為互殊，應予分論併罰。公訴人認被告詐術逃漏稅捐罪與刑法行
    使業務上登載不實文書罪間，應論以牽連犯，尚有未洽。又公訴人雖未論及被告
    違反上開商業會計法之罪名，惟該等犯罪與上開行使業務上登載不實文書罪及偽
    造私文書罪部分具有牽連犯之裁判上一罪關係，為起訴效力所及，本院自得一併
    審理。爰審酌被告虛列薪資僅四萬九千三百零二元，數額非鉅，且係為圖小利方
    觸刑章，惡性非大，犯罪後復能坦認犯行，態度良好等一切情狀，分別量處如主
    文所示之刑。又被告於行為後，刑法第四十一條業於九十年一月十日修正公布施
    行，並於同年月十二日生效，依修正前之刑法第四十一條規定：「犯最重本刑為
    三年以下有期徒刑以下之刑之罪，而受六個月以下有期徒刑或拘役之宣告，因身
    體、教育、職業或家庭之關係，執行顯有困難者，得以一元以上三元以下折算罰
    金」，惟修正後之刑法第四十一條第一項規定「犯最重本刑為五年以下有期徒刑
    以下之刑之罪，而受六個月以下有期徒刑或拘役之宣告，因身體、教育、職業或
    家庭之關係或其他正當理由，執行顯有困難者，得以一元以上三元以下，易科罰
    金。但確因不執行所宣告之刑，難收矯正或難以維持法秩序者，不在此限」。比
    較上開新舊法，修正後之刑法第四十一條第一項就得宣告易科罰金之範圍較修正
    前之舊法為廣，是依刑法第二條第一項前段規定，自應適用裁判時較有利於被告
    之法律即修正後之刑法第四十一條第一項規定，故爰分別諭知易科罰金之折算標
    準。並定其應執行之刑及諭知易科罰金之折算標準。至偽造薪工資表一紙及偽造
    之被害人「乙○○」印章一枚，均未扣案，且據被告於本院審理時供稱業已丟棄
    ，為避免日後執行之困難，爰均不予宣告沒收，附此敘明。末查被告前未曾受有
    期徒刑以上刑之宣告，有臺灣高等法院被告全國前案紀錄表一份附卷可參，其因
    一時失慮，偶罹刑典，經此偵審程序，應知所警惕，信無再犯之虞，本院因認對
    其所宣告之刑，以暫不執行為適當，併予以宣告緩刑二年。
據上論斷，應依刑事訴訟法第二百九十九條第一項前段，稅捐稽徵法第四十七條第一
款、第四十一條，商業會計法第七十一條第一款，刑法第十一條前段、第二條第一項
前段、第二百十六條、第二百十五條、第二百十條、第五十五條、第五十一條第五款
、修正後第四十一條第一項、第二項、第七十四條第一款，罰金罰鍰提高標準條例第
一條前段、第二條，判決如主文。
本案經檢察官陳宗吟到庭執行職務。
中    華    民    國      九十一      年      三      月      十五      日
                                  臺灣高雄地方法院刑事第七庭
                                      法  官  蔡  正  雄
右正本證明與原本無異。
如不服本判決，應於判決送達後十日內，向本院提出上訴狀。
                                      書記官  許  雅  惠
中    華    民    國      九十一      年      三      月      十五      日
附錄本判決論罪之法條：
稅捐稽徵法第四十一條：
納稅義務人以詐術或其他不正當方法逃漏稅捐者，處五年以下有期徒刑、拘役或科或
併科新台幣六萬元以下罰金。
商業會計法第七十一條第一款：
商業負責人、主辦及經辦會計人員或依法受託代他人處理會計事務之人員有左列情事
之一者，處五年以下有期徒刑、拘役或科或併科新台幣十五萬元以下罰金：
一、以明知為不實之事項，而填製會計憑證或記入帳冊者。
刑法第二百十五條：
從事業務之人，明知為不實之事項，而登載於其業務上作成之文書，足以生損害於公
眾或他人者，處三年以下有期徒刑、拘役或五百元以下罰金。
刑法第二百十條：
偽造、變造私文書，足以生損害於公眾或他人者，處五年以下有期徒刑。
